最高法院民事判決
                                   111年度台上字第2362號
上  訴  人  銳隆光電有限公司

法定代理人  歐陽坤        
訴訟代理人  劉正穆律師
            李秋峰律師
被 上訴 人  詠鉅營造有限公司


法定代理人  范秋禎        
上列當事人間請求辦理抵押權登記事件，上訴人對於中華民國11
1年5月3日臺灣高等法院臺中分院第二審判決（111年度上字第40
號），提起上訴，本院判決如下：
    主  文
原判決廢棄，發回臺灣高等法院臺中分院。
    理  由
一、本件被上訴人主張：
    兩造於民國109年4月15日簽訂工程承攬合約書（下稱系爭契
    約），由伊承攬上訴人所有坐落苗栗縣○○鎮○○段 258地號土
    地上，建築執照編號000栗商後建字第00000號建物（下稱系
    爭建物）之新建工程（下稱系爭工程），約定承攬報酬新臺
    幣（下同）2205萬元（含稅）。伊已完工，惟上訴人尚欠第
    7、8期之工程款共335萬元（下稱系爭工程款）未為給付等
    情，爰依民法第513條第1項前段規定，求為命上訴人將系爭
    建物（權利範圍全部）以伊為抵押權人，辦理債權額為335
    萬元抵押權登記（下稱系爭抵押權登記）之判決（其他未繫
    屬本院部分，不予論述）。
二、上訴人抗辯：
    系爭工程業經臺灣苗栗地方法院（下稱苗栗地院）以110年
    度全字第24號鑑定結果，認瑕疵修補費用需138萬5047元、
    應施作而未施作之工程款211萬0518元，合計349萬5565元（
    下稱系爭瑕疵修補等費用），被上訴人已不得向伊請求系爭
    工程款，復應負不當得利返還義務，自無承攬報酬請求權存
    在，不得請求辦理系爭抵押權登記。
三、原審維持第一審所為關於命上訴人辦理系爭抵押權登記之判
    決，駁回其上訴。理由如下：
  ㈠兩造於109年4月15日簽訂系爭契約，由被上訴人承攬系爭工
    程，約定承攬報酬為2205萬元（含稅），上訴人尚有系爭工
    程款未為給付之事實，為兩造所不爭。
  ㈡按為保障承攬人之承攬報酬債權，民法第513條遂賦予承攬人
    得就其工作物，在承攬報酬範圍內請求為抵押權登記（或預
    為登記）之權利，其主要目的係在保障承攬人之承攬報酬受
    償之抵押權「順位」；是該事件之處理，性質上應重迅速，
    僅須就承攬人是否具備民法第513條之要件為審核，並以兩
    造均無爭執、已確定之報酬額作為已登記之債權額，以兼顧
    時效性，亦無民法第264條同時履行抗辯權適用之餘地。至
    承攬人訂定契約時已確定之約定報酬額，是否已屆清償期或
    工作物有無瑕疵等，則係另一問題。系爭契約就已確定之約
    定報酬額尚未給付部分為系爭工程款，屬被上訴人得請求設
    定抵押權之範圍，不因系爭工程是否完成驗收而影響被上訴
    人行使其「請求辦理登記之權利」。是被上訴人請求上訴人
    辦理系爭抵押權登記，為有理由，應予准許。
  ㈢至上訴人所提其他實務見解，與本件事實及法律關係均有不
    同，不能比附援引。又苗栗地院110年度全字第24號鑑定結
    果，雖認被上訴人尚須負擔系爭瑕疵修補等費用，然該鑑定
    報告僅係證據保全案件所為資料，僅可供為參考之用，究非
    屬訴訟事件之鑑定，猶須上訴人提起訴訟，而該鑑定報告被
    上訴人是否毫無爭執？是否完備？有無錯誤？或需補充鑑定
    ？有無必要請鑑定證人到庭作證等節，均屬未定，況非當然
    拘束法院之判斷認定，尤須經兩造實質攻防辯論，受訴法院
    再依兩造辯論意旨及卷證資料、鑑定意見等綜合判斷而獲得
    裁判之心證，上訴人徒以上揭鑑定報告為抗辯，殊無足取。
  ㈣從而，被上訴人依民法第513條第1項前段規定，請求上訴人
    辦理系爭抵押權登記，為有理由，應予准許，為其心證之所
    由得，並敘明本件事證已臻明確，兩造其餘之攻擊或防禦方
    法，均不足以影響判決結果，爰不逐一論列。
四、本院廢棄原判決之理由：
  ㈠按承攬人依民法第513條規定，請求就其工作物在承攬報酬範
    圍內為抵押權登記（或預為登記）事件，性質上應重迅速，
    僅須就承攬人是否具備民法第513條之要件為審核，並以兩
    造均無爭執、已確定之報酬額作為已登記之債權額，佐以系
    爭瑕疵修補等費用，僅可供為參考之用，尤須經兩造實質攻
    防辯論，受訴法院再依兩造辯論意旨及卷證資料、鑑定意見
    等綜合判斷而獲得裁判之心證，均為原審所認定。似此情形
    ，上訴人於事實審抗辯：系爭工程經苗栗地院110年度全字
    第24號鑑定結果，認被上訴人尚須負擔系爭瑕疵修補等費用
    ，自不得向伊請求系爭工程款，復應負不當得利返還義務，
    自無承攬報酬請求權存在，不得請求辦理系爭抵押權登記等
    語（原審卷24、48、53、110頁），是否非就系爭工程款存
    否為爭執？尚滋疑義，有進一步釐清之必要。原審未詳予調
    查審認，遽以系爭工程款屬被上訴人得請求設定抵押權之範
    圍，進而為上訴人不利之判決，不免粗率。
  ㈡又上訴人於事實審抗辯：被上訴人就系爭瑕疵修補等費用，
    及溢領工程款，本應負擔及返還，伊得以此為同時履行抗辯
    ，被上訴人自無承攬報酬請求權存在，不得請求辦理系爭抵
    押權登記諸語（一審卷75、284頁），有否為抵銷之抗辯，
    真意未明，乃原審（審判長）未命其敘明或補充，逕為上訴
    人敗訴之判決，亦有可議。
  ㈢上訴論旨，指摘原判決不當，求予廢棄，非無理由。末查，
    本件所涉及之法律上爭議不具原則上重要性，爰不經法律審
    言詞辯論，附此敘明。
五、據上論結，本件上訴為有理由。依民事訴訟法第477條第1項
    、第478條第2項，判決如主文。
中　　華　　民　　國　　111 　年　　10　　月　　19　　日
                      最高法院民事第六庭
                          審判長法官  李  寶  堂(主筆)
                                法官  林  玉  珮
                                法官  高  榮  宏
                                法官  胡  宏  文
                                法官  蘇  芹  英
本件正本證明與原本無異
                                      書  記  官
中　　華　　民　　國　　111 　年　　10　　月　　25　　日